最高法院民事判決　　　　　　　九十四年度台上字第二三八號
　　上　訴　人　乙○○
　　　　　　　　　　　　14號.
　　訴訟代理人　林基豐律師
　　被 上訴 人　甲　○
上列當事人間請求清償債務事件，上訴人對於中華民國九十三年
八月二十五日台灣高等法院台中分院第二審更審判決（九十二年
度上更(一)字第五五號），提起上訴，本院判決如下：
    主  文
原判決關於駁回上訴人之上訴及命上訴人再為給付暨各該訴訟費
用部分廢棄，發回台灣高等法院台中分院。
    理  由
本件被上訴人主張：上訴人於民國八十二年九月間在台北縣三峽
農會（下稱三峽農會）開設第○五○○二號透支貸款支票帳戶（
下稱系爭帳戶），並於同年十月間邀伊為連帶保證人向該農會簽
立貸款金額為新台幣（下同）四百三十萬元之借據。詎上訴人就
因使用系爭帳戶簽發支票所借款項，均不償還，伊不得已於八十
五年一月二十二日代其向三峽農會清償本金、利息及違約金共三
百三十萬元，依民法第二百八十一條第一項及第七百四十九條規
定，自得向其求償等情，求為命上訴人如數給付，並自八十五年
一月二十三日起加付法定遲延利息之判決。嗣於原審擴張其聲明
，求為命上訴人再給付伊一百四十六萬一千四百零三元，並自八
十六年八月十四日起加付法定遲延利息之判決。
上訴人則以：兩造原係夫妻，於八十二年二月十九日離婚後，被
上訴人為調度資金，與伊情商，以伊為人頭開設系爭帳戶，該帳
戶所兌領如原判決附表（下稱附表）所示之支票五十三張，均係
被上訴人簽發使用，被上訴人係真正債務人，非保證人，無民法
第七百四十九條規定之適用。且如認伊係債務人，伊於向三峽農
會借款後，已全數貸與被上訴人，總計六百十萬八千五百七十一
元，爰以該借款債權與本件所負債務抵銷。又被上訴人使用系爭
帳戶，越權代理，使用資金不當，先後將系爭帳戶內之款項共四
百十九萬七千五百八十元轉入其自己帳戶，連同利息，合計六百
二十九萬六千三百七十元，屬不當得利，伊亦得以此債權與本件
所負債務抵銷等語，資為抗辯。
原審以：被上訴人主張之事實，已據提出借據、帳卡、清償債務
證明單等件為證。上訴人雖以前揭情詞置辯。惟上訴人自承與被
上訴人於八十二年二月離婚後至八十三年三月間，仍同財共居，
錢均由被上訴人管理屬實。而系爭帳戶所兌現如附表所示之五十
三張支票，發票日期介於八十二年九月四日至八十三年二月二十
八日之間，上訴人曾分別於八十二年九月二十一日、二十六日及
八十三年一月十四日使用系爭帳戶所留存之印鑑，有印鑑證明書
等附卷可稽，可見其於上開期間仍管有該印鑑。則除被上訴人已
自認附表編號７、、、、、、、、、所示面
額共二十六萬三千七百元十張支票係其簽發給付個人會款屬實，
該部分款項自不得請求上訴人償還外，發票日期為八十二年九月
十日、十二月十五日，及八十三年一月十九日之三紙支票，上訴
人自承係其親自簽發，附表編號１、２、４、、、、、
、九張支票係經上訴人背書提示領款使用，編號、、
三張支票之背書，亦係上訴人親自簽名，有上開支票影本在卷可
按；其餘支票，雖或由被上訴人所簽發或背書使用，但其或用於
兩造離婚前後共同投資所購置之不動產，或以上訴人或被上訴人
名義加入之民間互助會、銀行借款、人身保險或購買汽車等法律
關係延續至離婚後所生之債務，業據證人呂淑娟、林子剴、林美
燕、王清雲、簡妙英、周素娥證述明確，並有不動產契約書、建
物、土地登記簿謄本、保險契約、借款及購車等資料在卷足憑。
兩造於婚姻關係存續中，並無夫妻財產制之約定，離婚後復同居
共財，無論離婚前後之理財、金錢及財務管理，多由被上訴人為
之，其間所購置之不動產、汽車，所參加之人身保險、民間互助
會或向銀行之貸款或以上訴人之名義為之，或以被上訴人之名義
為之，繳納時有以上訴人之支票為之者，亦有以被上訴人之支票
為之者，均不脫被上訴人為財務管理之性質，則系爭帳戶之支票
大部分為被上訴人簽發使用，乃當然之情形，上訴人抗辯其僅為
該帳戶之人頭，被上訴人始為真正債務人等語，殊不足採。再者
，系爭帳戶兌現之支票，有上訴人親自簽發或背書領用者，或用
以繳納以上訴人名義購置之不動產、汽車，及參加之民間互助會
、人身保險，或所為之借款，其客觀上之受益人，均屬上訴人，
殊難認被上訴人簽發上開支票使用係出於向上訴人借貸。縱上開
法律關係之最後受益人，部分又改變為被上訴人，及其他支票大
部分為被上訴人簽發使用，惟兩造於離婚前後，既皆同居共財，
上訴人並自承金錢之使用及財務之管理，皆由被上訴人為之，其
間關於被上訴人究應如何為財務之管理及金錢之使用，又無明白
之約定及限制，縱被上訴人管理及使用之結果，或有私潤於己之
情形，或有與實質夫妻關係或兩造同居關係之本旨相違背之不當
情事，要屬有無侵害上訴人權益、得否依其他法律關係求償之問
題，究難遽認其間存有借貸關係。至上訴人雖抗辯被上訴人於八
十三年三月間協談時，已承認欠伊四百三十萬元票款云云，然依
其所提出之錄音譯文記載，兩造僅係爭執房屋之所有權及系爭帳
戶貸款清償問題，並未就任何事項為要約或承諾之意思表示，且
上訴人上開抗辯縱屬實在，亦屬兩造於事後探討責任歸屬之問題
，尚難認自始即有借貸關係存在。則上訴人以系爭帳戶所兌領之
票款六百十萬八千五百七十一元均為被上訴人向其所借，以之為
抵銷抗辯，為無可取。扣除被上訴人不得求償之二十六萬三千七
百元後，被上訴人依民法第二百八十一條第一項及第七百四十九
條規定，請求上訴人給付四百七十六萬一千四百零三元，及其中
三百三十萬元，自八十五年一月二十三日起、其餘一百四十六萬
一千四百零三元，自八十六年八月十四日起加計法定遲延利息，
洵屬正當，應予准許，逾此請求，為無理由。因而維持第一審所
為上訴人敗訴之判決，命上訴人再給付被上訴人一百四十六萬一
千四百零三元本息，並駁回上訴人之上訴。
按判決理由項下，應記載關於攻擊或防禦方法之意見，民事訴訟
法第二百二十六條第三項定有明文，法院為被告敗訴之判決，而
其防禦方法之意見，有未記載於判決理由項下者，即為同法第四
百六十九條第六款所謂判決不備理由。上訴人於事實審抗辯：被
上訴人使用系爭帳戶，越權代理，使用資金不當，先後將系爭帳
戶金額四百十九萬七千五百八十元轉入其自己帳戶，連同利息，
合計六百二十九萬六千三百七十元，屬不當得利，伊得以此債權
與本件所負債務抵銷等語（見原審更字卷第二○六頁），攸關上
訴人得否以上開金額扣抵本件應償還被上訴人之款項，係屬重要
之防禦方法，原審未於理由項下說明其取捨之意見，有判決不備
理由之違法。上訴論旨，指摘原判決於其不利部分為不當，求予
廢棄，為有理由。
據上論結，本件上訴為有理由。依民事訴訟法第四百七十七條第
一項、第四百七十八條第二項，判決如主文。
中　　華　　民　　國　九十四　年　　二　　月　　三　　日
                      最高法院民事第八庭
                          審判長法官  劉　延　村
                                法官  陳　重　瑜
                                法官  黃　秀　得
                                法官  葉　勝　利
                                法官  黃　義　豐
      本件正本證明與原本無異
                                      書  記  官
中　　華　　民　　國　九十四　年　　二　　月　二十五　日
                                                      Ｋ
